ACORDAO-COMPLETO-2416598

ACÓRDÃO 12521/2020 ATA 41/2020 - PRIMEIRA CÂMARA

VISTOS, relatados e discutidos estes autos de embargos de declaração opostos pelo Sr. Antonio Borba Lima, prefeito do Município de Timbiras/MA (gestão 1º/1/2017 a 31/12/2020) , ao Acórdão 4681/2020-TCU-Primeira Câmara, 
ACORDAM os Ministros do Tribunal de Contas da União, reunidos em sessão da Primeira Câmara, ante as razões expostas pelo Relator, em:
9.1. conhecer dos presentes embargos de declaração, por atender aos requisitos de admissibilidade previstos no art. 287 do Regimento Interno do TCU, para, no mérito, rejeitá-los; e
9.2. dar ciência desta deliberação ao recorrente.

Embargos de declaração interposto por Antonio Borba Lima.

Primeira Câmara

Município de Timbiras/MA.

3. Responsáveis/Recorrentes:
3.1. Responsáveis: Antonio Borba Lima (CPF XXX.000.973-XX); Carlos Fabrizio Souza Araújo (CPF XXX.220.813-XX).
3.2. Recorrente: Antonio Borba Lima (CPF XXX.000.973-XX).

13.1. Ministros presentes: Walton Alencar Rodrigues (Presidente), Benjamin Zymler, Bruno Dantas e Vital do Rêgo.
13.2. Ministros-Substitutos presentes: Augusto Sherman Cavalcanti (Relator) e Weder de Oliveira.

ACORDAO-COMPLETO-2530826

Acórdão 2495/2022 - Primeira Câmara

AUGUSTO SHERMAN

Trata-se de embargos de declaração opostos pelo Sr. Antonio Borba Lima, prefeito do Município de Timbiras/MA (gestão 1º/1/2017 a 31/12/2020) , ao Acórdão 4681/2020-TCU-Primeira Câmara, de minha relatoria, por meio do qual este Tribunal considerou-o revel e julgou irregulares suas contas, com aplicação da multa prevista no art. 58, inciso I, da Lei 8.443/1992, no valor de R$ 10.000,00, em face do não cumprimento do prazo estipulado para a apresentação da prestação de contas dos recursos recebidos por força do Programa Brasil Alfabetizado/Ciclo 2012, cujo prazo para prestação de contas encerrou-se em 26/5/2017.
2.	Além do atual prefeito, seu antecessor, Sr. Carlos Fabrizio Souza Araújo (gestão 1º/1/2013 a 31/12/2016) , também revel, teve suas contas julgadas irregulares e foi condenado à restituição do valor total repassado (R$ 94.676,71) , com aplicação da multa prevista no art. 57 da Lei 8.443/1992, no montante de R$ 15.000,00, em decorrência da omissão no dever de prestar contas.
3.	O embargante defende a tempestividade da peça recursal, haja vista que foi protocolada no dia 18/6/2020, data que encerrou o prazo de dez dias previsto na Lei 8.443/1992, art. 34, §1º, eis que foi intimado da decisão em 8/6/2020. 
4.	A alegação é de existência de contradição quanto à condenação mesmo diante da ausência de provas, operando-se de maneira errônea e inadequada os efeitos da revelia, nos seguintes termos (peça 71) :
" (...) 
IV - DAS RAZÕES PARA REFORMA DA DECISÃO EMBARGADA
IV.I - Da Contradição
	Nos termos do art. 1.022, parágrafo único, inciso I, do Código de Processo Civil, os embargos declaratórios servem, dentre outras hipóteses, para eliminar contradição existente no julgado.
	Conforme ensinamentos de Fredie Didier Júnior:
Assim como a petição inicial, a decisão judicial deve ter coerência. Se da narração dos fatos não decorrer logicamente a conclusão, será inepta a petição inicial (art. 330, § 10, III, CPC) . Da mesma forma, não é devidamente fundamentada a decisão que contenha contradição. Isso porque toda e qualquer decisão deve conter coerência interna, sendo congruente.
	Como mencionado alhures, o acórdão proferido encontra-se eivado de contradição, tendo em vista que as contas foram julgadas irregulares mesmo diante da inexistência de provas de ilicitude da conduta do embargante.
	Ao fundamentar a decisão, o nobre julgador aduziu que:
 (...) não há excludentes de ilicitude, de culpabilidade e de punibilidade; é razoável supor que o responsável tinha consciência da ilicitude de sua conduta; era exigível conduta diversa da praticada, qual seja, desincumbir-se do seu dever por meio da apresentação da prestação de contas no prazo e forma devidos.
	Como se observa, toda a culpabilidade do embargante fora cunhada com base na ausência de apresentação de defesa, que ocorrera por motivos alheios a sua vontade, o que fez com que a revelia operasse, no presente caso, os mesmos efeitos dispostos no Código de Processo Civil.
	No CPC/15, uma vez caracterizada a revelia esta tem como principal efeito a presunção de veracidade dos fatos alegados pelo autor em sua exordial, nos moldes do art. 344, sendo esse o chamado efeito material. Nesse caso, a prova das circunstâncias expostas pelo requerente torna-se desnecessária, possibilitando o julgamento antecipado do mérito, conforme art. 355, II, do mencionado normativo, dispensada a audiência de conciliação e julgamento. Entretanto, quando o autor não comprovar de forma verossímil o alegado, por óbvio, o efeito material não pode ser aplicado.
	Acontece que diferentemente do que ocorre no processo civil, em sede de matérias submetidas à jurisdição dos Tribunais de Contas a revelia não acarreta a presunção de veracidade. Tendo em vista que, tais tribunais atuam no sentido de encontrar a verdade real dos fatos, ou seja, a forma como verdadeiramente os fatos ocorreram no mundo real, por meio da comprovação material e concreta do alegado, não se pode haver condenação com base em confissão ficta.
	Para que haja condenação é necessário que todos os fatos estejam devidamente verificados, de modo que a decisão se apresente devidamente fundamentada. Assim, recentemente o Tribunal de Contas da União no Acórdão 4117/20192 discutiu sobre os efeitos da revelia no âmbito do Tribunal, declarando que:
Não seria demais mencionar que os efeitos da revelia de responsável no âmbito desta Corte diferem daqueles emprestados a esse mesmo instituto pelo Código de Processo Civil. No âmbito civil, o silêncio do responsável gera a presunção de veracidade dos fatos a ele imputados, de sorte que sua inércia opera contra sua defesa. Nesta Corte, a não apresentação de defesa pelo responsável apenas não inviabiliza a normal tramitação do processo, que deve seguir seu fluxo ordinário de apuração. Por conseguinte, a conduta irregular do responsável deve estar caracterizada para que haja a sua condenação. (grifou-se) 
	Destarte, a revelia, na esfera dos Tribunais de Contas, apenas não impede o seguimento do feito, inexistindo qualquer imputação de irregularidade advinda pura simplesmente do fato de deixar o réu de apresentar defesa. Este entendimento já se encontra sedimentado nas decisões do TCU:
Os efeitos da revelia de responsável no âmbito do TCU diferem daqueles previstos pelo Código de Processo Civil. No âmbito civil, a revelia gera a presunção de veracidade dos fatos imputados. No TCU, a condenação de um responsável revel deve estar devidamente embasada em provas robustas e contundentes que caracterizem sua conduta irregular e o dano causado ao erário.
Nos processos que tramitam no TCU, a revelia, diferentemente do que ocorre no processo civil, não traz como efeito a presunção de veracidade dos fatos ilícitos imputados ao responsável. Desse modo, a avaliação da responsabilidade do agente não pode prescindir da análise das provas existentes no processo ou para ele carreadas.
O prosseguimento dos atos processuais, uma vez configurada a revelia, se dará para todos os efeitos, inclusive para o julgamento pela irregularidade das contas, entretanto não se presumem verdadeiras as imputações levantadas em processos do TCU, de modo que o convencimento não poderá prescindir da avaliação criteriosa da prova existente no processo.
No caso em epígrafe o Tribunal também aduziu da mesma forma, senão vejamos:
Nos processos do TCU, a revelia não leva à presunção de que seriam verdadeiras todas as imputações levantadas contra os responsáveis, diferentemente do que ocorre no processo civil, em que a revelia do réu opera a presunção da verdade dos fatos narrados pelo autor. Dessa forma, a avaliação da responsabilidade do agente não pode prescindir da prova existente no processo ou para ele carreada.
	Entretanto, apesar de demonstrar ciência do entendimento, o Egrégio Tribunal condenou o embargante com base em suposta ciência da conduta irregular, chegando a afirmar que: 'é razoável supor que o responsável tinha consciência da ilicitude de sua conduta'.
	Ora, o que ocorreu nada mais foi do que a presunção de veracidade dos fatos apresentados pela autoridade competente e com base nisso concluiu-se pela máfé do agente, ora embargante. No caso em comento se operou os efeitos da revelia tal qual no processo civil, a contrassenso do pacífico entendimento deste TCU.
	Cumpre destacar que o §3° do art. 12 da Lei Orgânica do TCU, em relação a revelia, autoriza tão somente o prosseguimento do feito, nada havendo a respeito de imputação de má-fé derivada da ausência de defesa.
	Isto posto, fica demonstrada a contradição no julgado considerando que em toda a sua fundamentação o Tribunal arguiu que a revelia não produziria os efeitos de confissão ficta, porém, ao final, pugnou pela condenação do embargante fundamentando em suposto conhecimento de ilicitude da conduta.
	Com a devida vênia, suprir a referida contradição é medida que se impõe.
IV.2 - Da elucidação dos fatos
	No que diz respeito a culpabilidade do embargante, o Tribunal atribuiu ao memo o não cumprimento do prazo originalmente estipulado para prestação de contas dos recursos recebidos pelo município de Timbiras/MA, no âmbito do Programa Brasil Alfabetizado, cujo prazo encerrou-se em 26/05/2017.
	Aduz ainda que, em razão da supracitada conduta houve o impedimento do nexo causal entre as possíveis despesas efetuadas com os recursos recebidos pelo Programa no Ciclo de 2012. Sendo assim, o senhor Antonio Borba Lima teve as suas contas julgadas irregulares, com fundamento nos arts. 1º, inciso I, 16, III, alínea 'a', da Lei nº 8.443/92 c/c os art.s 19 e 23, inciso III, da mesma lei, além do pagamento de multa prevista no art. 58, inciso I, da já mencionada lei, no valor de R$ 10.000,00 (dez mil reais) . 	Todavia, cumpre elucidar o desencadeamento dos fatos da forma como realmente aconteceram.
	Pois bem. É necessário frisar que os recursos aqui debatidos são referentes ao Programa Brasil Alfabetizado, exercício 2012 (BRALF2012) , repassados pelo FNDE. Como se pode observar, a própria sigla do programa, bem como o seu exercício dizem respeito ao ano de 2012. O próprio Tribunal, ao referir-se ao programa usa a expressão 'BRALF/Ciclo 2012'.
	Ocorre que, em decorrência do ano de exercício do Programa, o embargante foi levado a crer que o responsável pela prestação de contas, relativas aos recursos repassados pelo FNDE, seria o Senhor Raimundo Nonato Silva, prefeito do município de Timbiras/MA durante o mandato de 2009 a 2012, acreditando ter sido este o gestor que promovera a adesão da municipalidade ao Programa.
	Por esta razão foram ajuizadas a representação criminal e a ação de improbidade administrativa em desfavor do ex-gestor acima mencionado, buscando que o mesmo fosse responsabilizado pelos seus atos.
	A medida também procurou afastar a corresponsabilidade do embargante, uma vez que foram adotadas todas as providências de resguardo em detrimento daquele que entendeu-se ser o gestor que recebeu os recursos.
	Desse modo, vislumbra-se que o atual gestor, ora embargante, incorreu em erro em relação ao período em que o recurso foi recebido, o que implicou no ajuizamento das ações em desfavor do ex-prefeito Raimundo Nonato da Silva.
	Destaca-se que, os acontecimentos retratam um mero equívoco, não agindo o gestor com má-fé ou com o intuito de proteger ou ocultar atos do Senhor Carlos Fabrizio Souza Araújo, considerando que foram interpostas ações contra ele em decorrência dos mesmos fatos aqui expostos só que com relação ao Ciclo 2013.
	Portanto, existiria má-fé caso não houvesse nenhuma ação contra o ex-gestor Carlos Fabrizio ou mesmo contra o anterior, Raimundo Nonato. Muito pelo contrário, todas as ações interpostas demonstram que o embargante não se manteve inerte, mas que se esforçou para manter a lisura das contas administrativas e proteger o erário municipal em face de seus antecessores.
	Assim, todas as medidas cabíveis foram tomadas, com fins de que houvesse a responsabilização do agente que de fato recebeu os recursos, os fatos e fundamentos restam inalterados, o que demonstra que o demandado buscou regularizar a situação do Município, não existindo razão para a sua culpabilização no presente processo, tendo em vista que realizou as medidas efetivas para resguardar o erário perante os responsáveis.
IV.3 - Da ausência de documentações acerca do Programa de Alfabetização
	Como é de conhecimento geral, após as eleições, tem-se início o período de transição entre os governos, com o intuito de possibilitar ao gestor eleito e a sua equipe o recebimento de dados e informações fundamentais para o desempenho do mandato.
	Tendo em vista o que dispõe o art. 37, caput, da CF, toda a Administração Pública e os poderes dos entes federativos devem observar os princípios da moralidade, impessoalidade, publicidade, eficiência e legalidade.
	No momento da transição entre as gestões não é diferente, devem ser obedecidos os princípios acima aludidos, visando instruir sobre as ações realizadas e as pendentes, entregar documentos e repassar as informações relacionadas às contas públicas, contratos, programas executados e em andamento, convênios e tratativas que devem ser adotadas pelo novo gestor.
	O objetivo é dar continuidade aos trabalhos já iniciados, de forma a não lesar ou retardar os serviços públicos.
	Ocorre que, no presente caso, o ex-gestor, o senhor Carlos Fabrizio Souza Araújo, ao deixar o cargo, levou consigo diversos documentos relativos aos gastos públicos e negou-se a devolvê-los quando solicitado, maculando os princípios que regem a administração pública, tratando a escrituração municipal como patrimônio pessoal. Tal conduta dificultou sobremaneira a atual gestão que encontrou
numerosos obstáculos ao assumir o posto e inviabilizou a regularização de inadimplência perante o FNDE.
	A ausência de documentação e informação a respeito das obrigações assumidas, principalmente, em relação à adesão ao Programa de Alfabetização, resultou em equívocos da nova administração quando esta buscou sanar os erros oriundos da falta de prestação de contas do gestor anterior.
	Um deles, como já citado alhures, foi ajuizar ações em desfavor do Senhor Raimundo Nonato da Silva Pessoa e Carlos Fabrizio Souza Araújo.
	Evidencia-se que ao buscar adotar os meios para que houvesse a responsabilização do gestor que de fato recebeu os recursos, fica demonstrada a boafé e a transparência do embargante.
	Portanto, não houve a transição administrativa de governo, de forma a violar o disposto na Lei nº 10.609/2002, que dispõe sobre as normas de transição entre as gestões, que, muito embora seja dirigida para o âmbito federal, aplica-se, de forma análoga, às esferas estadual e municipal.
	Levando em consideração os fatos narrados e que não haviam no acervo documental do Município elementos suficientes para a regularização das pendências frente ao FNDE de maneira correta, fica claro que o demandado se esforçou para corrigir a situação do Município, prestando as medidas cabíveis contra aquele que julgou ser o gestor culpado, não existindo má-fé, sendo, pois, indevida condenação.
IV.4 - Da aplicação dos arts. 20 e 22 da Lei de Introdução às normas do Direito Brasileiro (Dec-Lei nº 4.657/42) 
	A Lei nº 13.655/18 inclui na LINDB disposições acerca da segurança jurídica e eficiência na criação e na aplicação do direito público. Assim, foram acrescentados os arts. 20 a 30, devendo todos eles serem aplicados aos assuntos relativos a Administração Pública, Financeiro, Tributário e Orçamentário.
	Frente a matéria aqui discutida, entende-se pela observância dos artigos 20 e 22 da lei supracitada levando em consideração os comentários dos próprios juristas responsáveis pela idealização da norma, senão vejamos:
 (...) 
	No caso em comento, os doutos julgadores não levaram em consideração as dificuldades existentes na administração da municipalidade, sobretudo, as que dizem respeito ao fato de que a adesão ao Programa Brasil Alfabetizado (ciclo 2012) e a utilização dos recursos se deu na gestão anterior, não deixando o ex-prefeito qualquer documentação que informasse sobre a ausência de prestação de contas ou auxiliasse o atual gestor na regularização das mesmas.
	Ademais, quando o embargante, mesmo que tardiamente tomou ciência da irregularidade, buscou responsabilizar o agente que acreditou ser o responsável pela ausência de prestação de contas, adotando os meios cabíveis, a saber, a propositura de ação por ato de improbidade administrativa, representação criminal e requerimento de instauração de tomada de contas especial.
	Mesmo que, por mero equívoco em relação ao gestor responsável pela prestação de contas, em razão do exercício do programa, conforme exposto anteriormente, observa-se que o embargante procurou sanar a inadimplência perante o FNDE, atribuindo a responsabilidade aos culpados de fato.
	Assim, não houve dolo ou negligência na conduta do embargante motivo pelo qual as punições a ele imputadas revelam-se desproporcionais à realidade dos fatos apresentados, impondo um ônus desmedido e incompatível com a mera suposição de ciência da ilicitude de sua conduta, conforme consta nos autos, chegando até mesmo inviabilizar a sua pretensa manutenção na administração pública municipal.
	O intuito da nova legislação, exposta no início deste tópico, é fazer com que a atuação dos Tribunais seja pautada na medida exata da realidade vivenciada pela administração pública na realização de suas funções legais. Mesmo com a existência de eventuais equívocos, o embargante se cercou das cautelas legais com objetivo de remediar as imprecisões, de modo que as contas podem ser aprovadas com ressalvas. É o que se requer.
V - DOS PEDIDOS
	Ante o exposto, requer sejam recebidos e providos os presentes embargos, aclarando a referida contradição, bem como através dos efeitos infringentes, reformar o Acórdão embargado para:
	a) Reconhecer a ilegitimidade passiva do embargante, excluindo-o do feito;
	b) Em caso de não reconhecimento do pedido supra, considerar como regulares os atos tidos como irregulares, ainda que com ressalvas, afastando a penalidade de multa."
	
	É o relatório.

Pedro Carvalho Chagas (OAB/MA 14.393) e outros.

Não atuou.

EMBARGOS DE DECLARAÇÃO EM TOMADA DE CONTAS ESPECIAL. MUNICÍPIO DE TIMBIRAS/MA. OMISSÃO NO DEVER DE PRESTAR CONTAS DOS RECURSOS RECEBIDOS NO ÂMBITO DO PROGRAMA BRASIL ALFABETIZADO. EXERCÍCIO 2012. CITAÇÃO DO PREFEITO EXECUTOR E AUDIÊNCIA DO SUCESSOR. REVELIA DE AMBOS. CONTAS IRREGULARES. DÉBITO. MULTA. ALEGAÇÃO DE OCORRÊNCIA DE CONTRADIÇÃO NO ACÓRDÃO EMBARGADO. CONHECIMENTO. INEXISTÊNCIA DO VÍCIO ALEGADO. REJEIÇÃO.

TOMADA DE CONTAS ESPECIAL (TCE)

não atuou.

Em exame embargos de declaração opostos pelo Sr. Antonio Borba Lima, prefeito do Município de Timbiras/MA (gestão 1º/1/2017 a 31/12/2020) , ao Acórdão 4681/2020-TCU-Primeira Câmara, de minha relatoria.
Por meio da referida deliberação este Tribunal considerou o embargante revel e julgou irregulares suas contas, com aplicação da multa prevista no art. 58, inciso I, da Lei 8.443/1992, no valor de R$ 10.000,00, em face do não cumprimento do prazo para a apresentação da prestação de contas dos recursos recebidos por força do Programa Brasil Alfabetizado/Ciclo 2012, estipulado em 26/5/2017.
Além do atual prefeito, seu antecessor, Sr. Carlos Fabrizio Souza Araújo (gestão 1º/1/2013 a 31/12/2016) , também revel, teve suas contas julgadas irregulares e foi condenado à restituição do valor total repassado (R$ 94.676,71) , com aplicação da multa prevista no art. 57 da Lei 8.443/1992, no montante de R$ 15.000,00, em decorrência da omissão no dever de prestar contas.
Quanto à tempestividade, registro que o ofício de notificação encaminhado ao Sr. Antonio Borba Lima data de 4/5/2020 (peça 66) . Contudo, tendo em vista que não foi juntado aos autos o correspondente aviso de recebimento, acolhe-se a data informada pelo responsável (8/6/2020) como a da efetiva ciência para reconhecer que a peça foi apresentada dentro do prazo legal (18/6/2020) .
 Assim, os presentes embargos podem ser conhecidos pelo Tribunal, considerando-se atendidos os requisitos de admissibilidade previstos no art. 287 do Regimento Interno do TCU.
No que se refere ao mérito, de plano, entendo que o embargante não conseguiu demonstrar a existência da contradição alegada, razão por que os embargos devem ser rejeitados.
De início, ressalto a jurisprudência assente deste Tribunal (v.g. Acórdão 3339/2013-TCU-Primeira Câmara (Relator: Ministro Walton Alencar Rodrigues) , 1802/2015-Plenário (Relator: Ministro-Substituto Augusto Sherman Cavalcanti) e 2635/2015-Plenário (Relator: Bruno Dantas) ) acerca das definições dos vícios da omissão, obscuridade e contradição. De forma sucinta, os embargos de declaração têm por objetivo sanar eventual omissão (referente a questões relevantes trazidas pelas partes e não abordadas pelo relator) , obscuridade (dificuldade no entendimento do texto da deliberação que torne incompreensível o comando imposto ou a manifestação de vontade do relator) ou contradição (afirmação conflitante na fundamentação da decisão ou entre esta e a conclusão alcançada pelo relator) .
O embargante alega a existência de contradição, considerando que em toda a sua fundamentação o Tribunal arguiu que a revelia não produziria os efeitos de confissão ficta, porém, ao final, pugnou pela condenação do embargante fundamentando em suposto conhecimento de ilicitude da conduta.
Nesse sentido, argumenta que "toda a culpabilidade do embargante fora cunhada com base na ausência de apresentação de defesa, que ocorrera por motivos alheios a sua vontade, o que fez com que a revelia operasse, no presente caso, os mesmos efeitos dispostos no Código de Processo Civil". Embora, no âmbito dos Tribunais de Contas, a revelia não acarrete a presunção de veracidade, como foi reconhecido na decisão, sendo necessário que todos os fatos estejam devidamente verificados, o embargante foi condenado com base em suposta ciência da conduta irregular.
As alegações não merecem prosperar.
Diante da revelia do prefeito, cabia a esta Corte perquirir, no processo, os elementos disponíveis para avaliação da responsabilidade do agente.
Tal medida foi adotada, conforme consignado no relatório que acompanha o acórdão questionado:
"30.	Mesmo as alegações de defesa não sendo apresentadas, considerando o princípio da verdade real que rege esta Corte, procurou-se buscar, em manifestações dos responsáveis na fase interna desta Tomada de Contas Especial, se havia algum argumento que pudesse ser aproveitado a seu favor.
31.	No entanto, os responsáveis não se manifestaram na fase interna, não havendo, assim, nenhum argumento que possa vir a ser analisado e posteriormente servir para afastar as irregularidades apontadas.
32.	Em consulta ao sistema corporativo do instaurador (SIGPC) , verifica-se que os responsáveis também não apresentaram contas junto ao instaurador e continuam inadimplentes (peça 49) .
33.	Em se tratando de processo em que as partes interessadas não se manifestaram acerca das irregularidades imputadas, não há elementos para que se possa efetivamente aferir e reconhecer a ocorrência de boa-fé na conduta dos responsáveis, podendo este Tribunal, desde logo, proferir o julgamento de mérito pela irregularidade das contas, conforme os termos dos §§ 2º e 6º do art. 202 do Regimento Interno do TCU (Acórdão 2064/2011-TCU-Primeira Câmara, relator Ministro Ubiratan Aguiar; Acórdão 6182/2011-TCU-Primeira Câmara, relator Ministro Weber de Oliveira; Acórdão 4072/2010-TCU-Primeira Câmara, relator Ministro Valmir Campelo; Acórdão 1189/2009-TCU-Primeira Câmara, relator Ministro Marcos Bemquerer; e Acórdão 731/2008-TCU-Plenário, relator Ministro Aroldo Cedraz) ."
Como o embargante, apesar de notificado tanto no âmbito do FNDE, quanto desta Corte, optou por não se manifestar, adotou-se para fundamentar a irregularidade das contas e a aplicação da multa as provas existentes nos autos, as quais confirmaram o não cumprimento do prazo estipulado para a apresentação da prestação de contas, objeto da audiência, inexistindo qualquer elemento apto a afastar a responsabilidade do prefeito.
Assim, equivoca-se o responsável ao afirmar que foi condenado com base em suposta ciência da conduta irregular. Considerando que o dever de prestar contas é inerente à gestão de recursos públicos e que se constatou o ato omissivo do prefeito, a conclusão foi de que houve descumprimento da Súmula TCU 230, por mim ressaltado na proposta de deliberação:
"11.	Embora o prazo para apresentação da prestação de contas tenha se encerrado durante a sua gestão, o então prefeito não a apresentou nem adotou as medidas legais visando ao resguardo do patrimônio público, em afronta à Súmula TCU 230, cuja redação então vigente assim dispunha: 'Compete ao prefeito sucessor apresentar as contas referentes aos recursos federais recebidos por seu antecessor, quando este não o tiver feito ou, na impossibilidade de fazê-lo, adotar as medidas legais visando ao resguardo do patrimônio público com a instauração da competente Tomada de Contas Especial, sob pena de corresponsabilidade.'"
Ao contrário do alegado, portanto, os fatos foram verificados nos autos e a decisão devidamente fundamentada nos documentos disponíveis e na consolidada jurisprudência desta Corte.
O embargante apresenta argumentos destinados à elucidação dos fatos, sem demonstração documental, declarando que foram ajuizadas a representação criminal e a ação de improbidade administrativa em desfavor do Sr. Raimundo Nonato Silva, ex-prefeito (gestão 2009 a 2012) , erroneamente, tendo em vista que os recursos se referiam ao BRALF/Ciclo 2012. Assim, teria realizado as medidas efetivas para resguardar o erário perante os responsáveis. Assevera, ainda, que o seu antecessor não deixou documentos na prefeitura, o que dificultou a atual gestão, que encontrou numerosos obstáculos e inviabilizou a regularização de inadimplência perante o FNDE.
Tais afirmações, além de representarem tentativa de rediscussão do mérito do julgamento incompatível com a modalidade recursal eleita, não estão amparadas em documentos comprobatórios, não favorecendo o embargante na presente etapa processual.
Nesse mesmo sentido, não merece acolhimento, no âmbito de embargos de declaração, a argumentação de que não se levou em consideração as dificuldades existentes na administração da municipalidade, conforme previsto na Lei de Introdução às Normas do Direito Brasileiro - LINDB, e de que não houve dolo ou negligência. Ressaltando que inexistiam, naquela oportunidade, elementos nos autos para se promover a análise de tais alegações, não cabe realizá-la agora.
Destarte, não houve contradição por parte deste Tribunal, no que tange aos pontos ora alegados, de maneira que os embargos devem ser conhecidos, porém rejeitados.
	Ante o exposto, manifesto-me por que o Tribunal aprove o acórdão que ora submeto à apreciação deste Colegiado.
TCU, Sala das Sessões Ministro Luciano Brandão Alves de Souza, em 17 de novembro de 2020.
AUGUSTO SHERMAN CAVALCANTI 
Relator